ACORDAO-COMPLETO-2370103

ACÓRDÃO 8858/2019 ATA 32/2019 - PRIMEIRA CÂMARA

VISTOS, relatados e discutidos estes autos de tomada de contas especial instaurada pelo Fundo Nacional de Desenvolvimento da Educação, em desfavor do Sr. Wilmar Soares de Oliveira, ex-prefeito de Nova Porteirinha/MG, em razão da omissão no dever de prestar contas dos recursos repassados ao Município de Nova Porteirinha/MG por força de repasses na modalidade fundo a fundo, à conta do Programa Nacional de Transporte Escolar (Pnate) , no exercício de 2010;
ACORDAM os ministros do Tribunal de Contas da União, reunidos em sessão da 1ª Câmara, diante das razões expostas pelo relator, em: 
9.1. julgar irregulares as contas do Sr. Wilmar Soares de Oliveira (XXX.038.126-XX) , Prefeito de Nova Porteirinha/MG (Gestão 2009-2012) , com fundamento nos arts. 1º, inciso I, 16, inciso III, alíneas “b” e “c”, da Lei 8.443/1992, c/c os arts. 1º, inciso I, e 209, incisos II e III, do Regimento Interno do TCU; 
9.2. condenar o responsável acima mencionado, com fundamento no art. 19, caput, da Lei 8.443/1992, c/c o art. 210 do Regimento Interno do TCU, ao pagamento das quantias a seguir especificadas, com a fixação do prazo de 15 (quinze) dias, a contar das notificações, para comprovarem, perante o Tribunal (art. 23, inciso III, alínea “a”, da Lei 8.443/1992, c/c o art. 214, inciso III, alínea “a”, do Regimento Interno) , o recolhimento da dívida aos cofres do Fundo Nacional de Desenvolvimento da Educação, atualizada monetariamente e acrescida dos juros de mora, calculados a partir das datas discriminadas, até a data do recolhimento, na forma prevista na legislação em vigor:
	DATA
	VALOR (R$) 

	11/5/2010
	3.684,00

	10/5/2010
	5.000,00

	TOTAL
	8.684,00

9.3. aplicar ao Sr. Wilmar Soares de Oliveira (XXX.038.126-XX) multa prevista no art. 57 da Lei 8.443/1992, c/c o art. 267 do Regimento Interno, no valor de R$ 3.000,00 (três mil reais) , fixando-lhes o prazo de 15 (quinze) dias, a contar da notificação, para que comprove, perante o Tribunal (art. 214, inciso III, alínea “a”, do Regimento Interno) , o recolhimento da dívida aos cofres do Tesouro Nacional, atualizada monetariamente desde a data deste acórdão até a do efetivo recolhimento, se for paga após o vencimento, na forma da legislação em vigor;
9.4. autorizar, desde logo, nos termos do art. 28, inciso II, da Lei 8.443/1992, a cobrança judicial das dívidas, caso não atendidas as notificações;
9.5. autorizar, desde logo, caso solicitado e o processo não tenha sido remetido para cobrança judicial, o pagamento das dívidas em até 36 (trinta e seis) parcelas mensais e consecutivas, nos termos do art. 26 da Lei 8.443/1992, c/c o art. 217 do Regimento Interno/TCU, fixando-se o vencimento da primeira parcela em 15 (quinze) dias, a contar do recebimento da notificação, e o das demais a cada mês, devendo incidir sobre cada valor mensal os correspondentes acréscimos legais, na forma prevista na legislação em vigor, sem prejuízo de alertar o responsável de que a falta de comprovação do recolhimento de qualquer parcela implicará o vencimento antecipado do saldo devedor;
9.6. determinar ao Município de Nova Porteirinha/MG que recolha aos cofres do Fundo Nacional de Desenvolvimento da Educação os valores indevidamente transferidos da conta específica do Pnate 2010 para a conta da prefeitura (Banco do Brasil, agência 0935, conta corrente 4200) , no montante total de R$ 47.686,16, conforme transferências explicitadas no relatório que integra a presente deliberação;
9.7. dar ciência deste acórdão ao Fundo Nacional de Desenvolvimento da Educação e ao Tribunal de Contas do Estado de Minas Gerais, para a adoção das providências cabíveis com vistas à recomposição do prejuízo aos cofres federais;
9.8. dar ciência desta deliberação ao Procurador-Chefe da Procuradoria da República em Minas Gerais, nos termos do § 3º do art. 16 da Lei 8.443/1992, c/c o § 7º do art. 209 do Regimento Interno do TCU.

Tomada de contas especial instaurada em função da não comprovação da regular aplicação da totalidade dos recursos transferidos ao Município de Nova Porteirinha/MG à conta do Programa Nacional de Transporte Escolar (Pnate), no exercício de 2010.

Primeira Câmara

Prefeitura Municipal de Nova Porteirinha - MG.

3. Responsável: Wilmar Soares de Oliveira (XXX.038.126-XX).

13.1. Ministros presentes: Walton Alencar Rodrigues (Presidente), Benjamin Zymler, Bruno Dantas e Vital do Rêgo (Relator).
13.2. Ministros-Substitutos presentes: Augusto Sherman Cavalcanti e Weder de Oliveira.

VITAL DO RÊGO

Adoto como relatório o pronunciamento da Secretaria de Controle Externo de Tomada de Contas Especiais (peça 44) a seguir transcrito, que contou com a anuência do corpo diretivo daquela unidade e do representante do Ministério Público junto ao TCU (peças 45 a 47) :
INTRODUÇÃO
1.	Cuidam os autos de tomada de contas especial (TCE) instaurada pelo Fundo Nacional de Desenvolvimento da Educação (FNDE) , em desfavor do Sr. Wilmar Soares de Oliveira, ex-prefeito de Nova Porteirinha/MG, em razão da omissão no dever de prestar contas dos recursos repassados ao Município de Nova Porteirinha/MG por força de repasses na modalidade fundo a fundo, à conta do Programa Nacional de Transporte Escolar (Pnate) , no exercício de 2010.
2.	Referido Programa tinha por objeto a transferência, em caráter suplementar aos estados, ao Distrito Federal e aos municípios, de recursos financeiros destinados a custear a oferta de transporte escolar aos alunos da educação básica pública, residentes na área rural, com o objetivo de garantir o acesso à educação, em conformidade com a Resolução CD/FNDE 14, de 8/4/2009.
HISTÓRICO 
3.	Para a execução do Programa Nacional de Transporte Escolar, programa de ação continuada, o FNDE repassou à Prefeitura Municipal de Nova Porteirinha/MG, no exercício de 2010, a importância de R$ 84.215,78, da seguinte forma (peça 1, p. 4 e 47 e peça 4) :
	Data
	Valor (R$) 
	Ordem Bancária

	15/4/2010
	6.457,44
	2010OB650030

	15/4/2010
	2.227,21
	2010OB650087

	15/4/2010
	672,65
	2010OB650117

	3/5/2010
	6.457,44
	2010OB650253

	3/5/2010
	2.227,21
	2010OB650258

	3/5/2010
	672,65
	2010OB650271

	31/5/2010
	6.457,44
	2010OB650385

	31/5/2010
	672,65
	2010OB650342

	1/6/2010
	2.227,21
	2010OB650479

	1/7/2010
	672,65
	2010OB651174

	1/7/2010
	6.457,44
	2010OB651099

	1/7/2010
	2.227,21
	2010OB651124

	30/7/2010
	672,65
	2010OB651425

	30/7/2010
	6.457,44
	2010OB651429

	30/7/2010
	2.227,21
	2010OB651399

	31/8/2010
	6.457,44
	2010OB651875

	31/8/2010
	672,65
	2010OB651949

	31/8/2010
	2.227,21
	2010OB651846

	1/10/2010
	2.227,21
	2010OB652122

	4/10/2010
	6.457,44
	2010OB652126

	4/10/2010
	672,65
	2010OB652137

	29/10/2010
	6.457,44
	2010OB652397

	29/10/2010
	672,65
	2010OB652339

	12/11/2010
	2.227,21
	2010OB652479

	7/12/2010
	672,65
	2010OB652610

	7/12/2010
	6.457,44
	2010OB652646

	7/12/2010
	2.227,29
	2010OB652557

	TOTAL
	84.215,78
	
4.	O detalhamento das ordens bancárias no Portal do FNDE indica que as transferências foram feitas para beneficiar alunos do ensino médio, fundamental e infantil (peça 4) .	
5.	A prestação de contas dos recursos do Pnate, exercício de 2010, deveria ser apresentada ao CACS/Fundeb até 28/2/2011, e este deveria enviar o parecer conclusivo ao FNDE até 15/4/2011, conforme dispõe o art. 18, §§1º a 3º, da Resolução CD/FNDE 14/2009.
6.	O FNDE notificou o ex-prefeito em 10/6/2011 acerca da omissão no dever de prestar contas dos recursos repassados no âmbito do Pnate, exercício de 2010 (peça 1, p. 35-36) . Não houve resposta do ex-prefeito.
7.	O Prefeito sucessor, Raul Alves Rocha foi notificado 	em 8/12/2015, mas também não se pronunciou (peça 1, p. 39-41) .
8.	O FNDE emitiu a Informação 1026/2015, de 25/11/2015, que concluiu pela ocorrência da irregularidade concernente à omissão no dever de prestar contas e pela responsabilização do ex-prefeito, Wilmar Soares de Oliveira, mandato entre 2009-2012. Propugnou a instauração da tomada de contas especial (peça 1, p. 42) .
9.	O Tomador de Contas emitiu o Relatório de TCE 117/2016, em 12/9/2016, no qual concluiu pela ocorrência de dano ao erário pelo valor integral repassado em 2010 ao Município de Nova Porteirinha/MG, em razão da omissão no dever de prestar contas dos recursos repassados no âmbito do Programa Pnate, bem como pela responsabilidade do ex-prefeito, Wilmar Soares de Oliveira (peça 1, p. 45-50) .
10.	 A Secretaria Federal de Controle Interno (SFCI) emitiu o Relatório e o Certificado de Auditoria 215/2017, nos quais anuiu com a quantificação do débito e com a responsabilização indicada no processo de TCE, bem como pela irregularidade das contas do ex-prefeito (peça 1, p. 56-60) . 
11.	 O Ministro de Estado da Educação atestou ter tomado conhecimento das conclusões deste do processo de TCE e determinou o envio do processo a este Tribunal (peça 1, p. 62) 
12.	 No âmbito deste Tribunal lavrou-se a instrução inicial à peça 6, que concluiu pela proposta de citação do responsável, a qual teve anuência do titular da Unidade (peça 7) .
13.	 Realizada a citação válida (peças 8 a 14, 17, 19 e 20) , o sr. Wilmar Soares compareceu ao processo, por meio de advogado regularmente estabelecido (peça 16) , e apresentou suas alegações de defesa (peça 18) , as quais não lograram comprovar a boa e regular aplicação dos recursos. Diante disso, a instrução de mérito juntada à peça 22 propôs o julgamento das contas pela irregularidade, a condenação em débito pelo valor total repassado e a aplicação da multa do art. 57 da Lei 8.443/1992.
14.	 Submetido o processo à audiência do Ministério Público junto ao TCU, o E. Procurador Sérgio Ricardo Costa Caribé assim se posicionou (peça 24) :
5. 	No entender da Secex-AL a documentação apresentada pelo responsável é insuficiente para comprovar a boa e regular aplicação dos recursos transferidos ao Município de Nova Porteirinha/MG e a justificativa quanto à omissão no dever de prestar contas não pode ser aceita.
6.	 Como se extrai das informações trazidas pelo ex-prefeito, a prestação de contas dos recursos do PNATE foi equivocadamente enviada à Secretaria Regional de Educação de Janaúba/MG (peça 18, p. 14) , motivo pelo qual não chegou ao FNDE. Assim, em que pese a reprovabilidade da falha cometida, não é possível afirmar que o gestor foi omisso no dever de prestar contas.
7.	 Quanto à documentação juntada à defesa, verifica-se a existência do parecer conclusivo do Conselho de Acompanhamento e Controle Social, do demonstrativo da execução da receita e da despesa e da conciliação bancária (peça 18, p. 15-18) , elementos exigidos por força do disposto no art. 18, incisos I a III, da Resolução FNDE 14/2009. Apenas o extrato bancário requerido pelo inciso IV do art. 18 do referido dispositivo não foi apresentado juntamente com a prestação de contas.
8.	 Além disso, foram juntadas, por ocasião do envio incorreto dos documentos ao Município de Janaúba/MG, notas de empenho e notas fiscais relativas às despesas elencadas na relação de pagamentos, as quais guardam correlação com a destinação estabelecida no art. 15 da Resolução FNDE 14/2009. Nesse sentido, restaria pendente apenas a confirmação de que os gastos foram custeados com os recursos depositados na conta específica, o que pode ser feito mediante confronto das informações contidas nas notas de empenho e na relação de pagamentos com os extratos bancários. 
9.	 Não obstante coubesse ao ex-prefeito apresentá-los, penso que, em homenagem ao princípio da verdade material, deva ser feita diligência ao Banco do Brasil para que os encaminhe ao Tribunal, a fim de averiguar se os valores repassados pelo FNDE foram de fato utilizados para pagamento das despesas constantes do demonstrativo na peça 18, p. 16-17.
10.	 Assim, sugiro o retorno dos autos à Secex-AL, para que solicite ao Banco do Brasil o extrato da conta em que foram movimentados os recursos do PNATE em 2010, a fim de confirmar se as despesas lastreadas na documentação contida na peça 18 foram pagas com tais valores.
11.	 Diante do exposto, este membro do Ministério Público de Contas propõe, preliminarmente, a restituição deste processo à unidade técnica para adoção da medida ora cogitada.
15.	 O Exmo. Sr. Ministro-Relator, Vital do Rêgo, determinou a restituição dos autos à Secretaria de Controle Externo no Estado de Alagoas, para que realizasse a diligência sugerida pelo MPTCU, analise os documentos dela decorrentes e restitua os autos ao Ministério Público junto ao TCU para novo pronunciamento (peça 25) .
16.	 A Secex/AL obteve o extrato bancário da conta específica disponível no SIGPC, juntado à peça 26, que apresenta um conjunto de divergências com a relação de pagamentos e com a documentação das despesas apensada aos autos, além de uma série de lacunas na comprovação das despesas relatadas. 
17.	 Com isso, a Secex/AL propôs nova citação por conta das irregularidades a seguir apontadas, verificadas na prestação de contas apresentada (peça 37) :
	DATA
	VALOR (R$) 

	10/5/2010
	5.000,00

	11/5/2010
	3.684,00

	10/5/2010
	5.000,00

	8/6/2010
	14.000,00

	21/7/2010
	9.488,00

	31/8/2010
	9.200,00

	15/9/2010
	6.785,48

	26/11/2010
	3.212,68

	TOTAL
	56.370,16

	Atos Impugnados:
	a) transferência no valor de R$ 5.000,00, em 10/5/2010, em favor de outra conta da Prefeitura (ag. 0935 e c/c 4200) e em data anterior às datas da nota de empenho e da nota fiscal, o que impede o estabelecimento do nexo causal entre os recursos recebidos do Programa e a despesas efetuada;
	b) transferência no valor de R$ 3.684,00, em 11/5/2010, em favor da empresa Deva Veículos Ltda. (CNPJ: 23.762.552/0001-32) , enquanto o empenho e nota fiscal apresentadas são referentes à empresa Tratodos Tratores, Peças e Serviços Ltda. (CNPJ: 07.322.601/0001-60) , além de a transferência ter sido efetuada em 11/5/2010, data anterior a da nota fiscal e da nota de empenho;
	c) transferência no valor de R$ 5.000,00, em 10/5/2010, em favor da empresa Deva Veículos Ltda. (CNPJ: 23.762.552/0001-32) , enquanto o empenho e nota fiscal apresentadas são referentes à empresa Tratodos Tratores, Peças e Serviços Ltda. (CNPJ: 07.322.601/0001-60) , além de a transferência ter sido efetuada em 10/5/2010, data anterior a da nota fiscal e da nota de empenho;
	d) transferência no valor de R$ 14.000,00, em 8/6/2010, efetuada em favor de outra conta da Prefeitura (ag. 0935 e c/c 4200) e em data anterior à data da nota de empenho, o que impede o estabelecimento do nexo causal entre os recursos recebidos do Programa e a despesas efetuada;
	e) transferência no valor de R$ 3.212,68, em 26/11/2010, efetuada em favor de outra conta da Prefeitura (ag. 0935 e c/c 4200) e em data anterior à data da nota de empenho, o que impede o estabelecimento do nexo causal entre os recursos recebidos do Programa e a despesas efetuada;
	f) transferência no valor de R$ 9.488,00, em 21/7/2010, efetuada em favor de outra conta da Prefeitura (ag. 0935 e c/c 4200) e sem ter sido apresentada a documentação comprobatória da despesa;
	g) transferência no valor de R$ 9.200,00, em 31/8/2010, efetuada em favor de outra conta da Prefeitura (ag. 0935 e c/c 4200) e sem ter sido apresentada a documentação comprobatória da despesa;
	g) transferência no valor de R$ 6.785,48, em 15/9/2010, efetuada em favor de outra conta da Prefeitura (ag. 0935 e c/c 4200) e sem ter sido apresentada a documentação comprobatória da despesa e nem constar da Relação de Pagamentos apresentada na prestação de contas.
18. Em cumprimento ao pronunciamento da unidade (Peça 38) , foi efetuada a citação do responsável, nos seguintes moldes:
    a)  Sr. Wilmar Soares de Oliveira: promovida a citação do responsável, conforme delineado adiante:
	Ofício
	Data do ofício
	Data de Recebimento do Ofício
	Nome do Recebedor do Ofício
	Observação
	Fim do Prazo para defesa

	5/2019-TCU/SECEX-TCE (peça 39) 
	18/1/2019
	30/1/2019 (vide AR de peça 40) 
	Sergio Gonçalves Silva
	Ofício recebido no endereço do responsável, conforme pesquisa no sistema CPF (peça 42) .
	14/1/2019

	5/2019-TCU/SECEX-TCE (peça 39) 
Entregue ao Sr. Renato Vagner Rodrigues (OAB/MG 149.999) 
	18/1/2019
	22/2/2019 (vide AR de peça 41) 
	Renato Vagner Rodrigues
	Ofício recebido no endereço do procurador (peça 16) 
	9/3/2019

19.	 Transcorrido o prazo regimental, o responsável permaneceu silente, devendo ser considerados revel, nos termos do art. 12, §3º, da Lei 8.443/1992.
EXAME TÉCNICO
Da validade das notificações
20.	 Preliminarmente, cumpre tecer breves considerações sobre a forma como são realizadas as comunicações processuais no TCU. A esse respeito, destacam-se o art. 179, do Regimento Interno do TCU (Resolução 155, de 4/12/2002) e o art. 4º, inciso III, § 1º, da Resolução TCU 170, de 30 de junho de 2004, in verbis:
Art. 179. A citação, a audiência ou a notificação, bem como a comunicação de diligência, farse-ão:
I - mediante ciência da parte, efetivada por servidor designado, por meio eletrônico, fac-símile, telegrama ou qualquer outra forma, desde que fique confirmada inequivocamente a entrega da comunicação ao destinatário;
II - mediante carta registrada, com aviso de recebimento que comprove a entrega no endereço do destinatário;
III - por edital publicado no Diário Oficial da União, quando o seu destinatário não for localizado
 (...) 
Art. 3º As comunicações serão dirigidas ao responsável, ou ao interessado, ou ao dirigente de órgão ou entidade, ou ao representante legal ou ao procurador constituído nos autos, com poderes expressos no mandato para esse fim, por meio de:
I - correio eletrônico, fac-símile ou telegrama;
II - servidor designado;
III - carta registrada, com aviso de recebimento;
IV - edital publicado no Diário Oficial da União, quando o seu destinatário não for localizado, nas hipóteses em que seja necessário o exercício de defesa”.
Art. 4º. Consideram-se entregues as comunicações:
I - efetivadas conforme disposto nos incisos I e II do artigo anterior, mediante confirmação da ciência do destinatário;
II - realizadas na forma prevista no inciso III do artigo anterior, com o retorno do aviso de recebimento, entregue comprovadamente no endereço do destinatário;
III - na data de publicação do edital no Diário Oficial da União, quando realizadas na forma prevista no inciso IV do artigo anterior.
§ 1º O endereço do destinatário deverá ser previamente confirmado mediante consulta aos sistemas disponíveis ao Tribunal ou a outros meios de informação, a qual deverá ser juntada ao respectivo processo.
 (...) 
21.	 Bem se vê, portanto, que a validade da citação via postal não depende de que o aviso de recebimento seja assinado pelo próprio destinatário da comunicação, o que dispensa, no caso em tela, a entrega do AR em “mãos próprias”. A exigência da norma é no sentido de o Tribunal verificar se a correspondência foi entregue no endereço correto, residindo aqui a necessidade de certeza inequívoca. 
22.	 Não é outra a orientação da jurisprudência do TCU, conforme se verifica dos julgados a seguir transcritos:
São válidas as comunicações processuais entregues, mediante carta registrada, no endereço correto do responsável, não havendo necessidade de que o recebimento seja feito por ele próprio (Acórdão 3648/2013-TCU-Segunda Câmara, Relator Ministro JOSÉ JORGE) ;
É prescindível a entrega pessoal das comunicações pelo TCU, razão pela qual não há necessidade de que o aviso de recebimento seja assinado pelo próprio destinatário. Entregandose a correspondência no endereço correto do destinatário, presume-se o recebimento da citação. (Acórdão 1019/2008-TCU-Plenário, Relator Ministro BENJAMIN ZYMLER) ;
As comunicações do TCU, inclusive as citações, deverão ser realizadas mediante Aviso de Recebimento - AR, via Empresa Brasileira de Correios e Telégrafos, bastando para sua validade que se demonstre que a correspondência foi entregue no endereço correto. (Acórdão 1526/2007-TCU-Plenário, Relator Ministro AROLDO CEDRAZ) .
23.	 A validade do critério de comunicação processual do TCU foi referendada pelo Supremo Tribunal Federal, nos termos do julgamento do MS-AgR 25.816/DF, por meio do qual se afirmou a desnecessidade da ciência pessoal do interessado, entendendo-se suficiente a comprovação da entrega do “AR” no endereço do destinatário:
EMENTA: AGRAVO REGIMENTAL. MANDADO DE SEGURANÇA. DESNECESSIDADE DE INTIMAÇÃO PESSOAL DAS DECISÕES DO TRIBUNAL DE CONTAS DA UNIÃO. ART. 179 DO REGIMENTO INTERNO DO TCU. INTIMAÇÃO DO ATO IMPUGNADO POR CARTA REGISTRADA, INICIADO O PRAZO DO ART. 18 DA LEI nº 1.533/51 DA DATA CONSTANTE DO AVISO DE RECEBIMENTO. DECADÊNCIA RECONHECIDA. AGRAVO IMPROVIDO.
O envio de carta registrada com aviso de recebimento está expressamente enumerado entre os meios de comunicação de que dispõe o Tribunal de Contas da União para proceder às suas intimações.
O inciso II do art. 179 do Regimento Interno do TCU é claro ao exigir apenas a comprovação da entrega no endereço do destinatário, bastando o aviso de recebimento simples.
24.	 No caso vertente, a citação do responsável se deu em endereço proveniente de pesquisas de endereços realizadas pelo TCU (vide parágrafo 18 acima) , com a comprovada entrega do ofício citatório nesse endereço. 
25.	 Vale ressaltar que a pretensão punitiva do TCU, conforme Acórdão 1441/2016-TCU-Plenário, que uniformizou a jurisprudência acerca dessa questão, subordina-se ao prazo geral de prescrição indicado no art. 205 do Código Civil, que é de 10 anos, contado da data de ocorrência da irregularidade sancionada, nos termos do art. 189 do Código Civil, sendo este prazo interrompido pelo ato que ordenar a citação, a audiência ou a oitiva do responsável. No caso em exame, não ocorreu a prescrição, uma vez que a omissão da prestação de contas ocorreu em 15/4/2011 e o ato de ordenação da citação ocorreu em 26/6/2017.
26.	 Em se tratando de processo em que a parte interessada não se manifestou acerca das irregularidades imputadas, não há elementos para que se possa efetivamente aferir e reconhecer a ocorrência de boa-fé na conduta dos responsáveis, podendo este Tribunal, desde logo, proferir o julgamento de mérito pela irregularidade das contas, conforme nos termos dos §§ 2º e 6º do art. 202 do Regimento Interno do TCU. (Acórdão 2064/2011-TCU-Primeira Câmara (relator: Ubiratan Aguiar) , 6.182/2011-TCU-1a Câmara (relator: Weber de Oliveira) , 4.072/2010-TCU-1a Câmara (Relator: Valmir Campelo) , 1.189/2009-TCU-1a Câmara (Relator: Marcos Bemquerer) , 731/2008-TCU-Plenário (Relator: Aroldo Cedraz) .
CONCLUSÃO
27.	 Dessa forma, o responsável deve ser considerado revel, nos termos do art. 12, §3º, da Lei 8.443/1992, devendo as contas do Sr Wilmar Soares de Oliveira serem julgadas irregulares, condenando-o ao débito apurado e aplicando-lhe a multa prevista no art. 57 da Lei 8.443/1992. 
PROPOSTA DE ENCAMINHAMENTO
28.	Diante do exposto, submetem-se os autos à consideração superior, propondo:
	a) considerar revel o Sr. Wilmar Soares de Oliveira (CPF XXX.038.126-XX) , Prefeito Municipal de Nova Porteirinha/MG (Gestão 2009-2012) para todos os efeitos, dando-se prosseguimento ao processo, com fulcro no art. 12, § 3º, da Lei n. 8.443/92;
	b) julgar irregulares, nos termos dos arts. 1º, inciso I, 16, inciso III, alínea “a” e “c”, § 2º, da Lei 8.443/92 c/c os arts. 19 e 23, inciso III, da mesma Lei, e com arts. 1º, inciso I, 209, inciso I, 210 e 214, inciso III, do Regimento Interno/TCU, as contas do Sr. Wilmar Soares de Oliveira (CPF XXX.038.126-XX) , Prefeito Municipal de Nova Porteirinha/MG (Gestão 2009-2012) , condenando-o ao pagamento das importâncias a seguir especificadas, atualizadas monetariamente e acrescidas dos juros de mora, calculadas a partir das datas discriminadas até a data do efetiva quitação do débito, fixando-lhe o prazo de quinze dias, para que comprovem, perante o Tribunal, o recolhimento das referidas quantias aos cofres do Fundo Nacional de Desenvolvimento da Educação – FNDE, nos termos do art. 23, inciso III, alínea “a”, da citada lei;
	b.1) Valor e data original do débito: 
	DATA
	VALOR (R$) 

	10/5/2010
	5.000,00

	11/5/2010
	3.684,00

	10/5/2010
	5.000,00

	8/6/2010
	14.000,00

	21/7/2010
	9.488,00

	31/8/2010
	9.200,00

	15/9/2010
	6.785,48

	26/11/2010
	3.212,68

b.2) Valor do débito atualizado, com juros, em 11/6/2019 (peça 43) : R$ 117.469,46
	c) aplicar ao Sr. Wilmar Soares de Oliveira (CPF XXX.038.126-XX) , Prefeito Municipal de Nova Porteirinha/MG (Gestão 2009-2012) , a multa prevista no art. 57 da Lei 8.443/92 c/c o art. 267 do RI/TCU, fixando-lhe (s) o prazo de quinze dias, a contar da notificação, para que comprove, perante o Tribunal (art. 214, III, a, do Regimento Interno do TCU) , o recolhimento da dívida aos cofres do Tesouro Nacional, atualizada monetariamente desde a data do acórdão que vier a ser proferido por este Tribunal até a do efetivo recolhimento, se pagas após o vencimento, na forma da legislação em vigor;
	d) autorizar, desde logo, nos termos do art. 28, inciso II, da Lei 8.443/1992, a cobrança judicial da dívida, caso não atendida a notificação;
	e) autorizar também, desde logo, se requerido, com fundamento no art. 28, inciso I, da Lei 8.443, de 1992 c/c o art. 217, §§ 1º e 2º do Regimento Interno, o parcelamento da dívida em até 36 parcelas, incidindo sobre cada parcela, corrigida monetariamente, os correspondentes acréscimos legais, fixando-lhe o prazo de quinze dias, a contar do recebimento da notificação, para comprovar perante o Tribunal o recolhimento da primeira parcela, e de trinta dias, a contar da parcela anterior, para comprovar os recolhimentos das demais parcelas, devendo incidir sobre cada valor mensal, atualizado monetariamente, os juros de mora devidos, no caso do débito, na forma prevista na legislação em vigor, alertando os responsáveis de que a falta de comprovação do recolhimento de qualquer parcela importará o vencimento antecipado do saldo devedor, nos termos do § 2º do art. 217 do Regimento Interno deste Tribunal;
	f) enviar cópia do Acórdão a ser prolatado, bem como do Relatório e do Voto que o fundamentarem à Procuradoria da República no Estado de Minas Gerais, nos termos do § 3º do art. 16 da Lei 8.443/1992 c/c o § 7º do art. 209 do Regimento Interno do TCU, para adoção das medidas cabíveis
	g) enviar cópia do Acórdão que vier a ser proferido ao Fundo Nacional de Desenvolvimento da Educação (FNDE) e aos responsáveis, para ciência, informando que a presente deliberação, acompanhada do Relatório e do Voto que a fundamenta, está disponível para a consulta no endereço www.tcu.gov.br/acordaos, além de esclarecer que, caso requerido, o TCU poderá fornecer sem custos as correspondentes cópias, de forma impressa.
	
	É o relatório.

Renato Vagner Rodrigues (OAB/MG 149.999).

Procurador Sergio Ricardo Costa Caribé.

TOMADA DE CONTAS ESPECIAL. REPASSE FUNDO A FUNDO. PNATE. NÃO COMPROVAÇÃO DA REGULAR APLICAÇÃO DA TOTALIDADE DOS RECURSOS DISPONIBILIZADOS. CONTAS IRREGULARES DO GESTOR, DÉBITO E MULTA. TRANSFERÊNCIA IRREGULAR DE RECURSOS PARA CONTA GERAL DA PREFEITURA. AUSÊNCIA DE CHAMAMENTO AOS AUTOS DO MUNICÍPIO. BAIXA MATERIALIDADE. DETERMINAÇÃO.

TOMADA DE CONTAS ESPECIAL (TCE)

Secretaria de Controle Externo de Tomada de Contas Especial (SecexTCE).

Em exame, tomada de contas especial (TCE) instaurada pelo Fundo Nacional de Desenvolvimento da Educação (FNDE) , em desfavor do Sr. Wilmar Soares de Oliveira, ex-prefeito de Nova Porteirinha/MG, em razão da omissão no dever de prestar contas dos recursos repassados ao Município de Nova Porteirinha/MG, por força de repasses na modalidade fundo a fundo, à conta do Programa Nacional de Transporte Escolar (Pnate) , no exercício de 2010.
Referido Programa tinha por objeto a transferência, em caráter suplementar aos estados, ao Distrito Federal e aos municípios, de recursos financeiros destinados a custear a oferta de transporte escolar aos alunos da educação básica pública, residentes na área rural, com o objetivo de garantir o acesso à educação, em conformidade com a Resolução CD/FNDE 14, de 8/4/2009.
Para a execução do Programa foram transferidos ao município de Nova Porteirinha/MG a importância de R$ 84.215,78, conforme detalhamento constante à peça 1, p. 4 e 47 e peça 4.
O gestor não apresentou a devida prestação de contas ao órgão concedente, motivando, assim, a instauração desta tomada de contas especial.
Instado por este Tribunal a se pronunciar nos autos, o responsável apresentou defesa (peça 18) com informações do encaminhamento equivocado da prestação de contas à Secretaria Regional de Educação de Janaúba/MG (peça 18, p. 14) , bem como com a juntada de parecer conclusivo do Conselho de Acompanhamento e Controle Social, do demonstrativo da execução da receita e da despesa e da conciliação bancária (peça 18, p. 15-18) , elementos exigidos por força do disposto no art. 18, incisos I a III, da Resolução FNDE 14/2009.
A falta de apresentação do extrato bancário levou este Tribunal a diligenciar o Banco do Brasil para a juntada do referido documento, com vistas a averiguar se os valores repassados ao FNDE foram de fato utilizados para o pagamento das despesas constantes do demonstrativo acostado à peça 18, p. 16-17. 
Segundo a unidade técnica, como resultado dessa diligência (peça 26) , foi possível acatar parte das alegações apresentadas, restando, ainda, um conjunto de divergências com a relação de pagamentos e com a documentação das despesas apensada aos autos, além de uma série de lacunas na comprovação das despesas relatadas.
Por esse motivo, foi renovada a citação do responsável, desta feita pelos montantes cuja comprovação não restou demonstrada nos autos, em virtude de: (i) diversas transferências, no total de R$ 47.686,16, para outra conta de titularidade da prefeitura, com quebra do necessário nexo de causalidade; e (ii) verificação de divergência entre o beneficiário da transferência dos recursos (Deva Veículos Ltda.) , no montante de R$ 8.684,00, e a empresa referenciada nos respectivos empenho e nota fiscal (Tratodos Tratores, Peças e Serviços Ltda.) .
Instado a novamente se pronunciar nos autos, conforme avisos de recebimento constantes às peças 40 e 41, o responsável deixou correr in albis o prazo que lhe foi concedido, caracterizando, dessa forma, sua revelia, nos termos do art. 12, § 3º, da Lei 8.443/1992.
A unidade técnica propôs, em uníssono, o julgamento pela irregularidade de suas contas, a condenação no débito apurado e a aplicação de multa.
O MPTCU, neste ato representado pelo Procurador Sérgio Ricardo Costa Caribé, anuiu à proposta de mérito da unidade técnica.
De início, aplico ao responsável os efeitos da revelia previstos no art. 12, § 3º, da Lei 8.443/1992. 
Acolho as justificativas apresentadas pelo responsável e afasto a irregularidade relacionada à omissão no dever de prestar contas.
No mérito, acompanho as manifestações precedentes, cujas análises adoto como minhas razões de decidir, no que tange ao débito relacionado à transferência dos recursos a empresa diversa da constante da nota de empenho e da respectiva nota fiscal, no montante de R$ 8.684,00, e adimplida antes da emissão do aludido documento fiscal.
A condenação em débito, ainda de um valor de baixa materialidade, se justifica em virtude do regramento inserto no art. 19, § 1º, da IN TCU 71/2012, segundo o qual não se admite o arquivamento, mesmo na hipótese do valor apurado como débito ser inferior ao limite estabelecido no art. 6º daquela instrução normativa, quando a tomada de contas especial já houver sido instaurada e citados os responsáveis.
Quanto à injustificada transferência de recursos da conta específica para a conta de titularidade da municipalidade, no valor de R$ 47.686,16, ainda que reconheça a irregularidade em questão, entendo que tais valores deveriam ser ressarcidos pelo município e não pelo responsável, eis que comprovadamente foram depositados na conta da prefeitura.
Considerando que o município não integrou a presente relação processual e levando em conta a baixa materialidade dos valores envolvidos, entendo suficiente o encaminhamento de determinação ao ente municipal para que restitua tais montantes. Tal determinação deverá ser acompanhada pelo órgão concedente, que deverá envidar esforços para a recomposição do prejuízo aos cofres federais.
Também entendo conveniente comunicar o Tribunal de Contas do Estado de Minas Gerais sobre a existência de valores federais nas contas do município em questão, para a adoção das providências que entender cabíveis.
	Dessa forma, face à inexistência nos autos de documentos que afastem as irregularidades apontadas nestes autos, VOTO pela adoção da minuta de acórdão que trago à consideração deste colegiado.
TCU, Sala das Sessões Ministro Luciano Brandão Alves de Souza, em 10 de setembro de 2019.
Ministro VITAL DO RÊGO 
Relator